臺灣板橋地方法院民事判決　九十一年度重訴字第二四○號
　　原　　　告　丙○○
　　　　　　　　丁○○
　　法定代理人　陳連財
　　被　　　告　乙○○
右當事人間請求侵權行為損害賠償事件，經刑事庭裁定移送前來，本院判決如左：
    主      文
被告應連帶給付原告丙○○新台幣參佰柒拾伍萬陸仟肆佰柒拾元，及被告乙○○自民
國九十年九月六日、被告連財通運企業有限公司自同年月十一日起，均至清償日止，
按年息百分之五計算之利息。
被告應連帶給付原告丁○○新台幣參佰萬元，及被告乙○○自民國九十年九月六日、
被告連財通運企業有限公司自同年月十一日起，均至清償日止，按年息百分之五計算
之利息。
原告其餘之訴駁回。
訴訟費用由被告連帶負擔二十分之一，餘由原告負擔。
本判決第一項於原告丙○○以新台幣壹佰貳拾陸萬元、第二項於原告丁○○以新台幣
壹佰萬元供擔保後，得假執行。但被告如於假執行程序實施前依序以新台幣參佰柒拾
伍萬陸仟肆佰柒拾元、參佰萬元各為原告丙○○、丁○○預供擔保得免為假執行。
原告其餘假執行之聲請駁回。
    事      實
甲、原告方面：
一、聲明：
（一）被告應連帶給付原告丙○○新台幣（下同）六千三百一十九萬五千五百八十三
      元，及自起訴狀繕本送達被告之日起至清償日止，按年息百分之五計算之利息
      。
（二）被告應連帶給付原告丁○○六千二百七十三萬九千二百七十元，及自起訴狀繕
      本送達被告之日起至清償日止，按年息百分之五計算之利息。
（三）願供擔保請准宣告假執行。
二、陳述：
（一）被告乙○○係受僱於被告連財通運企業有限公司（下稱連財公司），擔任營業
      曳引車之司機，其於民國九十年四月十三日下午五時許，駕駛曳引車Ｘ０－○
      九二號後掛ＧＣ－Ｍ一號板車，沿台北縣樹林市○○道行駛，應注意兩車併行
      之間隔並隨時採取必要之安全措施，竟疏未注意，與同向由被告之子劉宇涵所
      騎乘之車號ＦＤＩ－三五一號重型機車發生擦撞，致劉宇涵人車倒地，將其捲
      入車輪下，曳引車車輪並輾過其頭部（戴有安全帽），劉宇涵因而顱骨粉碎性
      骨折，併腦髓脫出當場死亡，乙○○肇事致人死亡後，竟未停車而逃逸，嗣經
      路人記下車牌並駕車追至台北縣樹林第四廢土場始知悉上情。乙○○上開「業
      務過失致人於死」之犯罪行為，業經本院刑事庭判決有罪確定在案。
（二）被告連財公司為被告乙○○之僱用人，自應依民法第一百一百八十四條、第一
      百八十八條之規定，與被告乙○○負連帶賠償責任。
１、按「民法第一百八十八條所稱之受僱人，係以事實上之僱傭關係為標準。並非
      僅限於僱傭契約所稱之受僱人，凡客觀上被他人使用為之服勞務而受其監督者
      均係受僱人」（最高法院四十五年臺上字第一五九九號、五十七年臺上字第一
      六六三號判例參照），查被告乙○○係曳引車之司機，其所駕駛Ｘ０－○九二
      號曳引車是為被告連財通運公司所有，且被告乙○○於本院刑事庭審理時，亦
      自認受僱於被告連財公司，為其載運廢土等物品，此並經刑事判決確定在案。
      是被告乙○○在客觀上確係為被告連財公司服勞務並受其監督，則依上開判例
      ，被告乙○○自屬被告連財公司之受僱人，其等自應負連帶賠償責任。故被告
      之抗辯為顯無理由。
  ２、次按「目前在台灣經營交通事業之營利私法人，接受他人靠行（即出資人以該
      交通公司之名義購買車輛，並以該公司名義參加營運），而向該靠行人（即出
      資人）收取費用，以資營運者，比比皆是，此為週知之事實。是該靠行之車輛
      ，在外觀上既屬該交通公司所有，乘客又無從分辨該車輛是否他人靠行營運者
      ，則乘客於搭乘時，祇能從外觀上判斷該車輛係某交通公司所有，該車輛之司
      機即係受僱為該交通公司服勞務。按此種交通企業，既為目前台灣社會所盛行
      之獨特經營型態，則此種交通公司，即應對廣大乘客之安全負起法律上之責任
      。蓋該靠行之車輛，無論係由出資人自行駕駛，或招用他人合作駕駛，或出租
      ，在通常情形，均為該交通公司所能預見，苟該駕駛人係有權駕駛（指非出自
      偷竊或無權占有後所為之駕駛），在客觀上似應認其係為該交通公司服勞務，
      而應使該交通公司負僱用人之責任，方足以保護交易之安全」（最高法院七十
      年臺上字第六六五號裁判參照），查被告乙○○縱使如被告連財公司所述是為
      靠行車輛之司機，惟該靠行之車輛在外觀上是屬被告連財公司所有，且其亦是
      以被告連財公司之名義對外營業，是從客觀上判斷，被告乙○○即係受僱為被
      告連財公司服勞務，被告連財公司對其自有監督權，其自應對之加以相當之監
      督，使不致侵害他人之權利。則依上開最高法院裁判，被告連財公司自應負僱
      用人之連帶賠償責任。
  ３、再按「司機除有特別情形外，依日常經驗，係由汽車所有人雇用，而民法第一
      百八十八條所謂受僱人與僱用人係指依客觀事實，有僱用關係之當事人而言，
      至於實際由何人為雇請給付工資之行為，則非所問」；「民法第一百八十八條
      第一項所定僱用人之連帶賠償責任，係恐被害人之損害賠償請求權有名無實而
      設，故只須外觀上行為人係為他人服勞務，該他人即為行為人之僱用人，依法
      即負連帶賠償之責任。至於實際上丙係為甲服勞務之抗辯，縱令屬實，亦係甲
      與乙之內部關係，無從據以卸免其僱用人之責任」（最高法院五十四年臺上字
      第四八八號裁判及五十七年臺上字第三四三０號裁判參照），查被告乙○○於
      九十一年六月二十七日庭訊時雖自稱「其是受雇於第三人甲○○及勞、健保均
      未在連財公司投保，且亦未受雇於連財公司也未支薪」云云等語。惟查，被告
      乙○○於刑事案件中已自承其是受雇於被告連財公司，現今反而否認之，是其
      於本案庭訊之所言是否屬實，實有所疑問，令人懷疑其是否為脫免被告連財公
      司應負之責任而為此陳述，故其於本案中所為之陳述不足採信。且被告乙○○
      所駕駛之車輛屬被告連財公司所有，亦以被告連財公司之名義對外營業，是依
      外觀上判斷，被告乙○○係為被告連財公司服勞務，被告連財公司即為其之僱
      用人。則依上開最高法院裁判所示，被告連財公司依法自應負僱用人之連帶賠
      償責任。至於被告乙○○之所言縱使屬實，亦係被告連財公司與第三人甲○○
      間之內部關係，其自不能據此免除其應負之僱用人責任。
（三）按「不法侵害他人致死者，對於支出殯葬費之人，亦應負損害賠償責任」；「
      被害人對於第三人負有法定扶養義務者，加害人對於該第三人亦應負損害賠償
      責任」；「不法侵害他人致死者，被害人之父、母，雖非財產上之損害，亦得
      請求賠償相當之金額」，民法第一百九十二條第一項、第二項及第一百九十四
      條分別定有明文。查原告之子因被告乙○○之不法侵害行為而當場死亡，原告
      之子死亡與被告乙○○之侵權行為間具有因果關係，被告自應依上開規定對原
      告負連帶損害賠償責任。茲將原告請求賠償之項目及金額分述如下：
  １、殯葬費用部分：
　Ａ原告丙○○所支出之殯葬費用共計為七十五萬六千四百七十元，詳如附表一所
      示。原告丙○○就所上開支出之殯葬費用已提出相關單據證明之，且均為喪葬
      禮俗及宗教儀式上所必須支出之相關費用，故自不需加以扣減，被告之主張應
      以扣減為顯無理由。
　Ｂ被告指稱「編號五：金龍寶塔奉祀費用」與「編號三：金龍寶塔龍座費用」二
      者相重複請求云云等語。惟查，依原告丙○○所提出之單據可知，編號三部分
      是指「購買放置骨灰位置」所花費之費用，而編號五之部分，依其記載之收費
      明細是為「永久奉祀費」，顯見二者為不同之支出項目，並無重複。
　Ｃ編號六「靈堂佈置費用」部分是為被害人移靈回家後（九十年四月十六日至四
      月三十日）原告為其設置靈堂、佈置鮮花及鮮花更換而所花費之費用。
　Ｄ依現今社會習俗，請法師為死者誦經超度，目前已成為葬禮告別式中所常見，
      再加以原告之子於未成年前即遭遇車禍而死亡，為使亡者能安息至極樂之地，
      並撫慰亡者之心靈，據此，原告乃依照習俗請法師為死者做功德開魂路、出山
      功德、滿七功德、及頭七、三七、五七、百日誦經等誦經超度法會，故其自屬
      必要之殯葬費用。
２、扶養費用部分：
　Ａ按「被害人雖尚無養贍其父母之能力，而其父母將來賴其養贍，苟無反對情形
      ，不得謂其將來亦無養贍能力，侵害被害人將來應有之養贍能力，即與侵害其
      父母將來應受養贍之權利無異，其父母得因此訴請賠償」（最高法院十八年上
      字第二０四一號判例參照），查原告之子劉宇涵，七十一年十一月四日生，九
      十年四月十三日死亡，其死亡時雖僅十八足歲（高中三年級），而無養贍父母
      之能力，但不得謂其將來亦無贍養父母之能力，是侵害原告之子將來應有之贍
      養能力，亦侵害原告將來應受贍養之權利，原告自得據此向被告請求賠償。
　Ｂ依照財政部台灣省國稅局九十年度綜合所得稅各類所得資料清單所載，原告丙○○及丁○○於九十年度之所得各為二十六萬二千八百零六元和四十六萬二千
      一百三十五元，且其主要之所得來源是為薪資所得（丙○○十八萬元及丁○○
      三十萬元）和租賃所得（丁○○十二萬元）。惟上開款項之扣繳單位均為「順
      煌電子有限公司」（下稱順煌公司），顯見原告二人均是以自順煌公司所取得
      之收入，作為維持其等和家人生活之所需。然原告等原先所負責經營之順煌公
      司，因原告之次子無端遭受被告乙○○所駕駛之聯結車輾過而不幸身亡，致使
      原告等因精神受創極深，根本無心於工作，又為此導致官司纏身，終日奔波於
      法院，無法專心經營公司業務，再加以受到經濟不景氣之影響，公司業績已滑
      落至谷底，而有虧損毫無獲利，已無法維持正常之營運。為此，原告乃於九十
      年十二月三十一日將公司予以暫停營業，並將所有員工予以資遣。由此可知，
      原告已喪失其所得收入之主要來源，故其等已無任何收入可以維持其生活之所
      需。
　Ｃ原告所經營之順煌公司於停業後，縱使仍有部分剩餘之資產設備，然因經濟景
      氣之持續下滑，再加上停業前原告經營之虧損，原告根本無法再利用上開設備
      繼續生產經營。且上開固定資產設備因折舊，其殘餘價值已所剩無幾，縱使予
      以出賣，因機器設備之老舊，已無人願意購買。是原告顯已無法以順煌公司殘
      餘之資產設備維持其生活。
　Ｄ原告丁○○固有位於土城市及鶯歌鎮之土地及建物。惟查，原告丁○○所有之
      土城市○○○段外冷水坑小段三三六之三０、三三六之七一、三三六之七四及
      三三八之三地號土地，均是繼承而來，其權利範圍僅有十分之一，而與其他所
      有權人共有。就上開三三六之三０及三三六之七一地號土地部分，其上雖蓋有
      建物，然該建物是為原告丁○○之祖厝，原告並未分得任何建物之所有權，是
      原告就上開土地部分根本無法為任何管理使用收益。次就上開三三六之七四及
      三三八之三地號土地部分，其地目是為「田」，然因原告本身並非從事農業工
      作之人員，再加以田地之灌溉溝渠因北二高經過而被破壞，並無法從事農業耕
      作，是上開土地仍在荒廢中，原告並無法予以使用收益。另就原告所有之鶯歌
      鎮○○○段二四五地號土地及座落其上之八二七建號之建物部分，原告原先是
      將上開土地及建物作為開設順煌公司及住家之用，然因經濟不景氣原告已將順
      煌公司予以暫停營業，只單純作為住家之用，並未出租與他人使用而無任何租
      金收益。且其上並設有最高限額七百八十萬元之抵押權（設定期間自八十三年
      七月十九日至一百一十三年七月十八日），原告至今仍未完全還清所貸款之金
      額。依上所述，原告丁○○就上開財產既無法予以使用收益，則其顯有不能以
      自有財產維持其生活之情形。
　Ｅ被告主張「原告等之存款金額以利息所得予以推算，其金額分別逾一百四十九
      萬元和八十四萬元」云云。惟此乃被告自行計算之結果，不足為憑。且原告之
      存款，因本案事故之發生，絕大部分均用於殯葬費用、與本件事故相關之訴訟
      案件之訴訟費用和律師費用、彌補順煌公司之虧損、繳納貸款及給付家庭生活
      之支出等項目上，早已所剩無幾。故原告等顯有不能維持其生活之情事，其自
      得請求扶養費用。
　Ｆ按「扶養之程度，應按受扶養權利者之需要，與負扶養義務者之經濟能力及身
      份定之。故扶養數額之多寡，亦應依此情形而為是當之酌定，不得僅以某一固
      定年度綜合所得稅扶養親屬寬減額或免稅額為其唯一之標準定之」（最高法院
      八十四年台上字第二八八八號裁判參照），查依九十年中華民國台灣地區國民
      所得統計摘要之記載，九十年平均每人每年民間消費支出為二十八萬七千九百
      元。上開支出標準乃是針對全國人民每年消費性支出數額所為之平均統計資料
      ，是為每人為維持其生活之所需而所必要支出之相關費用，故自應以上開平均
      支出作為計算扶養請求權受侵害之損害賠償額基礎。
　Ｇ原告共育有劉宇涵及劉浩瑋二名子女，且原告因處於無工作之狀態，其並無收
      入維持自己本身之生活，更何況負擔扶養之義務，故依民法第一千一百十八條
      之規定，應減輕或免除原告之扶養義務，據此，對原告負扶養義務責任之人為
      其子女劉宇涵及劉浩瑋二人。故原告所得請求之扶養費用如下：
　ａ原告丙○○為被害人劉宇涵之父，民國四十四年八月五日生，於被害人死亡時
      為四十五歲，則依八十八年台灣地區簡易生命表平均餘命所示尚有三十點八三
      年壽命，則按原告之子於二十二歲大學畢業有扶養能力，能負擔扶養義務時起
      算，是原告至少有二十六年之生存期間尚賴被害人扶養。根據行政院主計處所
      編，九十年中華民國台灣地區國民所得統計摘要之記載，九十年平均每人每年
      民間消費支出為二十八萬七千九百元，再依霍夫曼計算法扣除中間利息，及除
      以原告法定扶養義務人數二人計算後，原告丙○○所得請求之扶養費損害賠償
      為二百四十三萬九千一百十三元（即287,900×16.944170÷2＝2,439,113）。
　ｂ原告丁○○為被害人劉宇涵之母，民國四十四年七月二十日生，於被害人死亡
      時為四十五歲，則依八十八年台灣地區簡易生命表平均餘命所示尚有三十五點
      一一年壽命，則按原告之子於二十二歲大學畢業有扶養能力，能負擔扶養義務
      時起算，是原告至少有三十一年之生存期間尚賴被害人扶養。根據行政院主計
      處所編，九十年中華民國台灣地區國民所得統計摘要之記載，九十年平均每人
      每年民間消費支出為二十八萬七千九百元，再依據霍夫曼計算法扣除中間利息
      ，及除以原告法定扶養義務人數二人計算後，原告丁○○所得請求之扶養費損
      害賠償為二百七十三萬九千二百七十元（即287,900×19.029315÷2＝ 2,739,
      270 ）。
　Ｈ退而言之，如認原告現今得以其現有財產維持其生活。則原告於依照勞動基準
      法第五十四條規定之六十歲強制退休年齡辦理退休後，其等之老年生活自需依
      賴其子女予以奉養，可見是時其等已無法以其所有財產維持其生活。據此，原
      告自得請求被告等連帶賠償其等自六十歲起至平均餘命表所示之平均餘命之扶
      養費用。
３、精神慰撫金部分：
      被害人劉宇涵為原告之子，其正值青春年少，就讀於華僑中學三年級，在校學
      業成績與社團活動表現均非常優異，是為班上之班長和靈魂人物，且其熱心公
      益，時常協助他人解決問題，是為一個不可多得之優秀青年。被害人並為原告
      之幼子，深受原告之疼惜和寵愛，然其卻從不恃寵而驕，仍對原告非常孝順，
      經常對原告噓寒問暖，是一個非常貼心之孩子。原告本以為在被害人長大成人
      後，即可安養天年，不意竟遭此巨大變故，而痛失愛子，可謂是人間至痛，更
      何況白髮人送黑髮人，乃至慘悲劇，令原告情何以堪，悲痛渝恆，精神衝擊極
      大，度日如年，深感痛苦，故身心可謂受創極深。且原告遭此變故後，根本無
      法工作，每日一想到自己最摯愛之幼子，已離其遠去，即不禁淚流滿面，哀痛
      不已。且被告自事故發生後，對其所作所為毫無悔意，亦不曾向原告表示過任
      何歉意，對於原告之賠償請求，一再藉詞拖延，毫無誠意與原告協商解決，使
      原告再次受到二次傷害。為此請求被告應連帶賠償原告每人各六千萬元之慰撫
      金，以資慰藉。
三、證據：提出喪葬費用明細、單據、戶口名簿、台灣地區簡易生命表、國民所得統
    計摘要、霍夫曼速算、獎狀、財產資料節錄、訊問筆錄節錄、診斷證明書、順煌
    公司資遣優遇辦法、營利事業所得稅結算申報書、土地建物謄本及資產負債表等
    件為證，並聲請本院函查被告所得及財產資料。
乙、被告方面：
一、聲明：
（一）原告之訴及假執行之聲請均駁回。
（二）如受不利判決，願供擔保請准宣告免為假執行。
二、陳述：
（一）被告乙○○並非被告連財公司之受僱人：
  １、稱僱傭者，謂當事人約定，一方於一定或不定之期限內為他方服勞務，他方給
      付報酬之契約。為民法第四百八十二條所明定。乙○○係靠行車輛司機，與連
      財公司並無僱傭契約存在，並非連財公司所僱用，連財公司從未支給報酬，乙○○駕駛該肇事車輛為連財公司所不知，故難謂乙○○有受連財公司僱用為之
      服勞務而受監督之關係存在，因此，原告之請求連財公司連帶負賠償責任，自
      屬無據。
  ２、依被告乙○○於本院九十一年六月二十七日庭訊時，問及連財公司有無支薪？
      開車受誰指示？勞健保是保在哪一個公司？乙○○供稱：「沒有支薪。開車是
      受車主甲○○之指示。不在連財公司，也沒有跟連財公司有僱傭契約關係」，
      業經證實僱傭關係存在於甲○○與乙○○之間，而非連財公司與乙○○間。
  ３、再依證人甲○○於本院九十一年九月十六日到庭之證言：「我原來是乙○○的
      雇主，．．．薪水由我與黃坤勝發給，一般工作的安排是由我指示乙○○，他
      都聽命於我，並受我監督、管理．．．」，更足以證明僱傭關係存在於甲○○
      與乙○○之間。
  ４、以上事實亦為原告所確認，此由其對於甲○○提出過失致死刑事告訴，業經起
      訴在案為證，原告並已對甲○○之財產實施假扣押。
  ５、綜上所言，原告所謂被告乙○○縱如被告連財公司所述，是靠行車輛之司機，
      從客觀上判斷，被告乙○○即係受僱為被告連財公司服勞務，乃屬推定之詞，
      若有反證，得否定之。推定事實，若失其真，自不宜採為判斷之基礎。因此，
      原告之請求連財公司連帶負賠償責任，自屬無理由。
（二）縱使被告應負賠償責任（非自認），則原告請求之金額及計算方式，亦屬可議
      ，分述如下：
  １、殯葬費部分：
      所謂殯葬費係指收殮及埋葬費用而言，此等費用是否必要，應斟酌當地喪禮習
      俗，宗教上之儀式，被害人之身分、地位、經濟狀況與實際上有無必要定之。
      此部分原告丙○○請求七十五萬六千四百七十元，是否皆為必要費用？且其所
      提證物是否實在，皆屬可疑？依實務上可請求與不可請求之項目，分述如下。
    Ａ可請求之項目：
      棺木費、運棺車資（四十六年台上九四二號）、壽衣、公墓、誦經費用（五十
      四年台上三一九０號）、孝服、麻布（六十四年台上一二四三號）、墓碑、埋
      葬、（五十五年台上六四六號）米飯、金紙（六十四年台上二四六號）、屍體
      保管、屍體化妝、式場設備、遺像費用（六十三年台上二五七一號）等。
    Ｂ不可請求之項目：
      祭獻牲禮費（五十五年台上四六四號）、追悼超薦費、安置祿位費（四十八年
      台上七九八號）、喪宴費用（六十二年台上二四三號）、樂隊費用（五十年台
      上一四六四號）、毛巾、手帕、鮮花山（台北地院七十七年訴字第七七四號）
      、訃聞、登報費（六十四年台上一二八九號）等。依此為準則，原告可請求之
      項目如附表二所列，其餘則非必要費用，不得請求。
  ２、扶養費用部分：
      民法第一千一百十七條第一項規定，受扶養權利者，以不能維持生活而無謀生
      能力者為限。而同條第二項僅規定，前項無謀生能力之限制，於直系血親尊親
      屬不適用之，並非規定前項之限制，於直系血親尊親屬不適用之。而是直系血
      親尊親屬，如能以自己財產維持生活者，自無受扶養之權利；易言之，直系血
      親尊親屬受扶養之權利，仍應受「不能維持生活」之限制（最高法院六十二年
      度第二次民事庭總會決議參照）。原告雖主張其失業無工作，不能維持生活。
      惟被告否認之。此部分受扶養權利人已有資產，其收入足以維持其生活，並非
      不能維持生活，扶養費之請求自應受限制。依國稅局之資料顯示原告之各類財
      產、所得分析如下：
    Ａ丙○○部分：
    ａ投資四筆：（１）彰化商業銀行股份有限公司。（２）正隆股份有限公司。（
      ３）順煌電子有限公司。（４）聲寶股份有限公司。合計新台幣一十八萬六千
      九百七十元。
    ｂ所得部分：除薪資所得一十八萬元外，尚有：（１）營利所得：（A）彰化商
      業銀行股份有限公司。（B）智寶電子股份有限公司。（C）聲寶股份有限公司
      。合計新台幣八千二百三十三元。（２）利息所得：（A）鶯歌鎮農會。（B）
      台灣銀行土城分行。合計七萬四千五百七十三元（足證其動產存款已逾一百四
      十九萬元）。
    Ｂ丁○○部分：
    ａ公司資產：順煌公司資本額一百萬元。
    ｂ所得部分：除薪資所得三十萬元外，尚有：（１）租賃所得：一十二萬元（足
      證原告丁○○有不動產可供出租）。（２）利息所得：（A）鶯歌鎮農會。（B
      ）台灣銀行土城分行。合計四萬二千一百三十六元（足證其動產存款已逾八十
      四萬元）。
      綜上所述，原告之資產足供維持生活，並非不能維持生活，故原告之請求為無
      理由。
  ３、精神撫慰金部分：
      慰藉金係以精神上所受無形之痛苦為準，非如財產損失之有價額可以計算，究
      應如何始認為相當，自應審酌被害人及加害人之地位、家況、並被害人所受痛
      苦之程度、與其家屬之關係暨其他一切情事，定其數額。此部分原告劉明煌與
      丁○○各請求六千萬元，合計總額為一億二千萬元，其依據如何？令人費解。
      且其所提金額，決非一般人所能負擔，亦與實務上所採之精神撫慰金差距過大
      ，足證其係漫無依據索賠，實無理由。
三、證據：提出殯葬費可請求項目表、順煌公司基本資料查詢表及起訴書各一件為證
    ，並聲請訊問證人甲○○，及函查原告所得及財產資料。
丙、本院依職權調閱九十年度交訴字第九二號乙○○公共危險等案件刑事卷宗。
    理      由
一、本件原告起訴後，其應受判決事項之聲明，由被告應連帶給付原告丙○○六千五
    百六十三萬四千六百九十九元、原告丁○○六千五百四十七萬八千五百四十元，
    及均自起訴狀繕本送達之日起至清償日止，按年息百分之五計算之利息，減縮為
    被告應連帶給付原告丙○○六千三百一十九萬五千五百八十三元、原告丁○○六
    千二百七十三萬九千二百七十元，及均自起訴狀繕本送達之日起至清償日止，按
    年息百分之五計算之利息，核與民事訴訟法第二百五十五條第一項第三款規定相
    符，應予准許。
二、原告起訴主張：被告乙○○係受僱於被告連財公司，擔任營業曳引車之司機，其
    於民國九十年四月十三日下午五時許，駕駛曳引車Ｘ０－○九二號後掛ＧＣ－Ｍ
    一號板車，沿台北縣樹林市○○道行駛，應注意兩車併行之間隔並隨時採取必要
    之安全措施，竟疏未注意，與同向由被告之子劉宇涵所騎乘之車號ＦＤＩ－三五
    一號重型機車發生擦撞，致劉宇涵人車倒地，將其捲入車輪下，曳引車車輪並輾
    過其頭部（戴有安全帽），劉宇涵因而顱骨粉碎性骨折，併腦髓脫出當場死亡，
    乙○○肇事致人死亡後，竟未停車而逃逸，嗣經路人記下車牌並駕車追至台北縣
    樹林第四廢土場始知悉上情，乙○○上開「業務過失致人於死」之犯罪行為，業
    經本院刑事庭判決有罪確定在案。依民法第一百八十四條第一項、第一百八十八
    條第一項前段、第一百九十二條第一項、第二項、第一百九十四條規定，被告應
    連帶賠償原告丙○○殯葬費七十五萬六千四百七十元，原告丙○○扶養費二百四
    十三萬九千一百十三元、丁○○扶養費二百七十三萬九千二百七十元，精神慰撫
    金原告每人各六千萬元，合計應連帶賠償原告丙○○六千三百十九萬五千五百八
    十三元、丁○○六千二百七十三萬九千二百七十元，爰依侵權行為損害賠償法律
    關係，訴請判決如聲明所示等情。被告則以：被告乙○○並非被告連財公司之受
    僱人，原告丙○○請求之殯葬費尚有可議，除附表二所示項目外，其餘依實務見
    解並不得請求，又原告有相當資產所得，非不能維持生活，應不能請求給付扶養
    費，且請求之精神撫慰金合計一億二千萬元，決非一般人所能負擔，亦與實務上
    所採之精神撫慰金差距過大，實無理由等語置辯。
三、原告主張被告乙○○受僱於被告連財公司，擔任營業曳引車之司機，於右揭時、
    地，駕駛連財公司所有車號Ｘ０－○九二號曳引車後掛ＧＣ－Ｍ一號板車，疏未
    注意保持兩車併行之間隔並隨時採取必要之安全措施，擦撞原告之劉宇涵所騎乘
    之車號ＦＤＩ－三五一號重型機車，致劉宇涵人車倒地，遭曳引車車輪輾壓頭部
    當場死亡之事實，業據原告提出戶口名簿為證，並經本院依職權調取九十年度交
    訴字第九二號乙○○公共危險等案件刑事卷宗核閱無訛，且被告除否認被告乙○○受僱於被告連財公司外，餘均不爭執，已堪信為真實。被告雖抗辯系爭營業曳
    引車係訴外人甲○○所有，靠行於被告連財公司，被告乙○○乃甲○○所僱用云
    云，且被告乙○○及證人甲○○亦皆為相同之陳述，然被告乙○○係受僱於被告
    連財公司之事實，已經本院刑事庭調查明確，被告乙○○及證人甲○○所言顯係
    迴護被告連財公司之詞，不足採信，已見被告所辯不實，況縱被告所辯靠行關係
    屬實，亦不能卸免被告連財公司之僱用人連帶責任（詳如後述），是被告所辯亦
    無實益。
四、按「因故意或過失，不法侵害他人權利者，應負損害賠償責任」、「受僱人因執
    行職務，不法侵害他人之權利者，由僱用人與行為人連帶負損害賠償責任」，民
    法第一百八十四條第一項前段、第一百八十八條第一項前段分別定有明文。又「
    古召西所駕駛之聯結車係靠行於上訴人公司營業，為上訴人所不爭，在客觀上足
    以使人認古召西係為上訴人公司服務而受其監督，縱古召西薪金係由車主曾清隆
    支付，亦不能因此認上訴人非古召西之僱用人。依民法第一百八十八條第一項規
    定，上訴人對於古召西執行職務時侵權行為所致損害，應負連帶賠償責任」，最
    高法院亦著有七十八年度台上字第二五六一號判決可資參照。查被告乙○○受僱
    被告連財公司駕駛曳引車，因過失致原告之子劉宇涵死亡等情，已如前述，被告
    自應負連帶賠償責任。縱本件曳引車果係訴外人甲○○所有，靠行於被告連財公
    司，且被告乙○○亦為甲○○所僱用，然揆諸前述最高法院判決意旨，被告仍應
    負連帶賠償責任。
五、次按「不法侵害他人致死者，對該支出殯葬費之人，應負損害賠償責任」、「被
    害人對於第三人負有法定扶養義務者，加害人對於該第三人亦應負損害賠償責任
    」、「按不法侵害他人致死者，被害人之父、母、子、女及配偶，雖非財產上之
    損害，亦得請求賠償相當之金額，民法第一百九十二條第一項、第二項、第一百
    九十四條分別定有明文。茲就原告各項請求分述如左：
（一）殯葬費部分：
  １、原告丙○○主張其因劉宇涵車禍身亡，支出如附表一所示殯葬費共計七十五萬
      六千四百七十元，請求被告連帶賠償，並就支出上開殯葬費之事實，提出單據
      十七紙為證，已堪信為真。
  ２、按「所謂殯葬費係指收殮及埋葬費用而言，此等費用是否必要，應斟酌當地喪
      禮習俗及宗教上之儀式定之」，最高法院著有八十四年度台上字第二七三一號
      判決可參。本院斟酌原告當地喪禮習俗及宗教儀式，認右開附表一所示殯葬費
      七十五萬六千四百七十元，均尚屬必要，故原告丙○○得請求之殯葬費即應為
      七十五萬六千四百七十元。
  ３、被告雖抗辯本件殯葬費除附表二所示之項目外，其餘依實務見解並不得請求云
      云，惟所謂殯葬費用是否必要，應係隨時代進步，斟酌當時、當地喪禮習俗及
      宗教儀式定之，當無須拘泥於實務從前見解，是被告所辯尚無可取，併此敘明
      。
（二）扶養費部分：
  １、原告主張其為被害人劉宇涵之父母，不能維持生活，故請求被告連帶賠償原告
      丙○○扶養費二百四十三萬九千一百十三元、丁○○扶養費二百七十三萬九千
      二百七十元云云。
  ２、惟按「民法第一千一百十七條第一項關於無謀生能力之限制，依同條第二項規
      定，於直系血親尊親屬固無適用。並非謂該第一項之全部限制（包括不能維持
      生活），於直系血親尊親屬均不適用之。是直系血親尊親屬，如能以自己財產
      維持生活者，自無受扶養之權利」，又「按當事人主張有利於己之事實者，就
      其事實有舉證之責任，被上訴人請求上訴人賠償扶養費，自應由被上訴人就其
      主張不能維持生活，有受扶養權利之事實負舉證責任」，最高法院復著有七十
      四年度台上字第一七四九號、八十四年度台上字第二九一號判決可稽。
  ３、查原告主張渠等不能維持生活之事實，為被告所否認，依前述最高法院判決意
      旨，原告自應負舉證責任，惟原告並未提出任何證據以實其說，所為主張即難
      遽予採信。況經本院依被告聲請向財稅機關函查原告資產結果，原告丙○○名
      下有彰化商業銀行股份有限公司、正隆股份有限公司、順煌電子有限公司及聲
      寶股份有限公司股票面額價值合計十八萬六千九百七十元，鶯歌鎮農會及台灣
      銀行土城分行之利息所得共計七萬四千五百七十三元（以年息百分之五換算，
      存款已逾一百四十九萬元；原告丁○○有租賃所得十二萬元，及鶯歌鎮農會、
      台灣銀行土城分行利息所得共計四萬二千一百三十六元（以年息百分之五換算
      存款已逾八十四萬元），有財政部財稅中心及台灣省北區國稅局台北縣分局函
      及附件可憑，且原告復提出順煌公司資產負債表及土地建物登記謄本等件，自
      承有經營順煌公司，及原告丁○○名下另有土城市○○○段外冷水坑小段三三
      六之三０、三三六之七一、三三六之七四、三三八之三地號土地應有部分十分
      之一，與鶯歌鎮○○○路一五六巷三十三弄二十一號房地等情，本院依謄本記
      載，計算前述土城市土地應有部分公告現值即逾八百萬元，鶯歌鎮房地之建物
      總面積亦達三百餘平方公尺，顯原告確有相當資產，是被告抗辯原告並非不能
      維持生活，不得請求賠償扶養費等語，即非全無可取。
  ４、原告雖又主張如認渠等目前得以現有財產維持其生活，則於依照勞動基準法第
      五十四條規定之六十歲強制退休年齡辦理退休後，其等之老年生活自需仰賴子
      女予以奉養，可見是時其等已無法以其所有財產維持其生活，故原告自得請求
      被告連帶賠償自六十歲起至平均餘命表所示之平均餘命之扶養費用云云。然受
      扶養權利人是否不能維持生活，係以有無相當資產定之，與有無謀生能力無涉
      ，自不因是否退休而有異，本件原告既未能舉證證明渠等強制退休後即無資產
      維持生活，則請求被告連帶賠償自六十歲起至平均餘命表所示之平均餘命之扶
      養費用，亦屬無據。
  ５、綜右所述，原告既未能舉證證明渠等不能維持生活，故請求被告連帶賠償扶養
      費，即尚難准許。
（三）慰撫金部分：
  １、原告主張其幼子劉宇涵正值青春年少，就讀於華僑中學三年級，在校學業成績
      與社團活動表現均非常優異，為班上之班長和靈魂人物，且熱心公益，時常協
      助他人解決問題，乃不可多得之優秀青年，深受原告之疼惜和寵愛，然卻從不
      恃寵而驕，仍對原告非常孝順，經常對原告噓寒問暖，亦為非常貼心之孩子，
      原告本以為在被害人長大成人後，即可安養天年，不意竟遭此巨大變故，而痛
      失愛子，可謂是人間至痛，更何況白髮人送黑髮人，乃至慘悲劇，令原告情何
      以堪，悲痛渝恆，精神衝擊極大，度日如年，深感痛苦，故身心可謂受創極深
      ，且被告事故發生後，毫無悔意，對於原告之賠償請求，一再藉詞拖延，均無
      誠意與原告協商解決，使原告受到二次傷害，為此請求被告應連帶賠償原告每
      人各六千萬元之慰撫金，以資慰藉云云。
  ２、按「受僱人因執行職務，不法侵害他人致死者，被害人之父、母、子、女及配
      偶受有非財產上之損害，依民法第一百九十四條及第一百八十八條第一項規定
      ，請求受僱人及其僱用人連帶賠償相當金額之慰撫金時，法院對於慰撫金之量
      定，應斟酌該受僱人及應負連帶賠償責任之僱用人，並被害人暨其父、母、子
      、女及配偶之身分、地位及經濟狀況等關係定之，不得僅以被害人與實施侵權
      行為之受僱人之資力為衡量之標準」，最高法院著有七十六年台上字第一九０
      八號判例可參。
  ３、查原告之子劉宇涵因被告乙○○過失致死，原告精神上自受有相當痛苦，本院
      審酌原告夫妻經營電子公司，名下各有優渥資產，顯有相當社會地位，劉宇涵
      為其二人幼子，就讀於華僑中學三年級，在校學業成績優良，社團才藝表現傑
      出，獲獎無數，當深受原告疼愛，及被告乙○○原以駕駛營業曳引車為業，收
      入應頗為豐厚、連財公司名下登記之汽車高達三十餘部，財力雄厚等情，有原
      告提出順煌公司資產負債表一件、土地建物登記謄本六件、各類獎狀二十三紙
      附卷及財政部財稅中心及台灣省北區國稅局台北縣、桃園縣分局函覆可憑，認
      原告得請求被告連帶賠償之慰撫金，以原告每人各三百萬元為適當，至逾此部
      分請求，則不應准許。
（四）綜上所述，原告丙○○得請求賠償殯葬費七十五萬六千四百七十元及慰撫金三
      百萬元，合計三百七十五萬六千四百七十元；原告丁○○得請求賠償慰撫金三
      百萬元；其餘均不得請求。
六、末按「給付無確定期限者，債務人於債權人得請求給付時，經其催告而未為給付
    ，自受催告時起，負遲延責任。其經債權人起訴而送達訴狀，或依督促程序送達
    支付命令，或為其他相類之行為者，與催告有同一之效力」，民法第二百二十九
    條第二項定有明文。查本件侵權行為損害賠償給付並無確定期限，原告對被告起
    訴而送達訴狀，被告仍未為給付，揆之上開規定，原告自得請求被告給付自起訴
    狀繕本送達之日起至清償日止之法定遲延利息。
七、從而，原告依侵權行為損害賠償之法律關係，請求被告連帶給付原告丙○○三百
    七十五萬六千四百七十元、連帶給付原告丁○○三百萬元，及自起訴狀繕本送達
    之日即被告乙○○自九十年九月六日、被告連財公司自同年月十一日起，均至清
    償日止，按年息百分之五計算之利息，為有理由，應予准許。逾此範圍則為無理
    由，應予駁回。
八、兩造陳明願供擔保請准宣告假執行及免為假執行，就原告勝訴部分，經核均無不
    合，爰各酌定相當擔保金額准許之；至原告敗訴部分，其假執行之聲請失所附麗
    ，應予駁回。
九、本件事證已臻明確，兩造其餘主張及攻擊防禦方法，核與判決結果不生影響，爰
    不一一論述，附此敘明。
據上論結，本件原告之訴為一部有理由，一部無理由，依民事訴訟法第七十九條但書
、第八十五條第一項前段、第二項、第三百九十條第二項、第三百九十二條，判決如
中　　　華　　　民　　　國　　九十一　　年　　 十二　　 月　　 十九   　日
                                    臺灣板橋地方法院民事第二庭
~B法　官　連士綱
右為正本係照原本作成。
如對本判決上訴，須於判決送達後廿日內向本院提出上訴狀。
中　　　華　　　民　　　國　　九十一　　年　　 十二　　 月　　二十五　　日
~B書記官　李宏明